【裁判字號】    95,易更,3
【裁判日期】    951128
【裁判案由】    恐嚇取財
【裁判全文】
臺灣彰化地方法院刑事判決               95年度易更字第3號
公  訴  人  臺灣彰化地方法院檢察署檢察官
被      告  乙○○
                    之4
                    （現因另案在臺灣台北監獄執行中）
上列被告因恐嚇取財案件，經檢察官提起公訴（95年度偵字第32
76號），本院於95年5 月29日以95年度易字第633 號裁定駁回公
訴，檢察官不服提起上訴，經臺灣高等法院台中分院撤銷原裁定
，發回更審，本院判決如下：
    主  文
乙○○無罪。
    理  由
一、本件公訴意旨略以：被告乙○○於民國95年3 月間某日起，
    加入真實姓名年籍不詳、綽號「小安」之成年男子等人所組
    成之車手集團，明知其他年籍姓名不詳之成年男子所組成之
    恐嚇集團所提供之人頭帳戶內之款項，均為該恐嚇取財集團
    犯罪行為之不法所得，竟基於幫助他人恐嚇取財之犯意聯絡
    ，以每次新台幣（下同）300 元至500 元不等之代價，利用
    恐嚇取財集團所提供之人頭帳戶，從事提領他人因恐嚇取財
    所獲之不法所得，而從中牟利。適有黃老成、黃炎清（以上
    2 人均由臺灣雲林地方法院檢察署偵辦中）及真實姓名年籍
    不詳、綽號「阿海」之成年男子所組成之恐嚇取財集團（以
    下稱黃老成、黃炎清及「阿海」等人為該恐嚇取財集團）基
    於意圖為自己不法所有之犯意聯絡，恐嚇他人交付財物，先
    於95年3 月13日晚間某時，在位於彰化縣埔鹽鄉溪湖村大新
    2 巷1 之1 號之彰化縣第八公墓，竊取往生者為許隨來、李
    蔡金釵、陳金煙、陳炳杉及陳永鍭等5 座骨灰罈及骨灰罈名
    冊，該恐嚇取財集團再於95年3 月27日，利用骨灰罈名冊中
    之記載往生者家屬之電話號碼，以電話向往生者李蔡金釵、
    許隨來及陳金煙之家屬李石、陳火柯及陳錫金，稱須匯款20
    萬至30萬不等之金額至該恐嚇取財集團所指定之人頭帳戶（
    臺北富邦商業銀行社子分行，戶名：陳瑞興，帳號：000000
    000000號，以下簡稱系爭帳戶）方可贖回前揭該恐嚇集團所
    竊取之骨灰罈，使李石、陳火柯及陳錫金等人心生畏懼。後
    因李石、陳火柯及陳錫金接獲恐嚇取財之電話向警方報案（
    李石之部分由其子甲○○報案），循線查獲被告乙○○於95
    年3 月26日下午9 時47分許，在臺北市○○區○○路55號「
    統一超商」內之中國信託商業銀行自動提款機（機號：0000
    0000000） 及於95年3 月27日中午12時58分許，在臺北市○
    ○區○○街50之2 號「萊爾富安震店」內之台新商業銀行自
    動提款機（機號：00486） 持前揭恐嚇取財集團所提供戶名
    為陳瑞興之人頭帳戶進行提領作業，遂於同年3 月30日下午
    4 時30分許，在臺北市大安區○○○路○ 段293 號前，將被
    告乙○○拘提到案，並當場扣得用以從事提領作業之人頭帳
    戶存摺2 本、提款卡6 張（含系爭陳瑞興帳戶之提款卡）、
    行動電話2 具及完成提領之不明款項3 萬元，因認被告乙○
    ○涉犯刑法第30條、第346 條第3 項、第1 項之幫助恐嚇取
    財未遂罪嫌等語。
二、按推事曾參與前審之裁判者，應自行迴避，刑事訴訟法第17
    條第8 款固有明文。惟所謂「參與前審之裁判」，係指同一
    推事，就同一案件，曾參與下級審之裁判而言，已經司法院
    大法官會議著有釋字178 號解釋在案（最高法院23年抗字第
    440 號、29年上字3276號判例亦可資參酌）。本件審判長法
    官雖曾就本案以程序裁定「公訴駁回」，嗣經臺灣高等法院
    台中分院發回更審（95年度抗字第456 號），然此種更審程
    序，再由前次參與審判之法官行之，其前後所參與者，均為
    第一審之審判，承上說明，核與刑事訴訟法第17條第8 款之
    規定並無違背，自不在應迴避之列，合先敘明。
三、按犯罪事實應依證據認定之，無證據不得認定犯罪事實；又
    不能證明被告犯罪者，應諭知無罪之判決，刑事訴訟法第
    154 條第2 項、第301 條第1 項分別定有明文。次按事實之
    認定，應憑證據，所謂證據，須適於為被告犯罪事實之證明
    者，始得採為斷罪資料，如未能發現相當證據，或證據不足
    以證明，自不能以推測或擬制之方法以為裁判基礎；又認定
    不利於被告之事實，須依積極證據，苟積極證據不足為不利
    於被告事實之認定時，即應為有利於被告之認定，更不必有
    何有利之證據（最高法院53年臺上字第2750號、30年上字第
    816 號、40年臺上字第86號分別著有判例可資參照）。再按
    刑事訴訟法第161 條第1 項規定：檢察官就被告犯罪事實，
    應負舉證責任，並指出證明之方法。因此，檢察官對於起訴
    之犯罪事實，應負提出證據及說服之實質舉證責任。倘其所
    提出之證據，不足為被告有罪之積極證明，或其指出證明之
    方法，無從說服法院以形成被告有罪之心證，基於無罪推定
    之原則，自應為被告無罪判決之諭知（最高法院92年台上字
    第128 號判例要旨參照）。
四、本件公訴人認被告涉犯恐嚇取財罪嫌，無非係以告訴人即被
    害人甲○○、陳火柯、陳錫金及證人陳憲專、黃老成、黃炎
    清於警詢、偵訊時之證述、上開扣案之帳戶存摺2 本、提款
    卡6 張、第八公墓遭竊現場照片及被告提領款項錄影翻拍照
    片、交易明細表2 張為其主要論據。惟訊據被告乙○○固坦
    承有於上開時、地，持扣案之台北富邦商業銀行社子分行「
    陳瑞興」帳戶提款卡提領現金之事實，然堅詞否認有何恐嚇
    取財之犯行，辯稱：該帳戶及提款卡、密碼是1 名姓名年籍
    不詳，綽號「小安」之成年男子交給伊去幫忙提款，款項來
    源伊均不清楚，亦未曾打電話恐嚇被害人匯錢到上開人頭帳
    戶，伊不認識黃老成、黃炎清等語。
五、經查，本件被害人李石、陳火柯、陳錫金家屬之骨灰罈，固
    於95年3 月13日晚間某時，在位於彰化縣埔鹽鄉溪湖村大新
    2 巷1 之1 號之彰化縣第八公墓納骨塔遭黃老成、黃炎清等
    人竊取之事實，業據證人陳憲專、黃老成、黃炎清於警、偵
    訊時證述綦詳（分別見95年度他字第776 號卷第5 至6 頁，
    95 年 度偵字第3276號卷第71至74頁、75至77頁、80至82頁
    ）。再本件被害人李石、陳火柯、陳錫金等人，於先人骨灰
    罈遭竊後，曾於上開時日分別接獲恐嚇電話，指示需匯款20
    萬元至30萬元不等之金額至扣案之台北富邦銀行社子分行陳
    瑞興帳戶內，或要求當面付款然因報案而尚未匯款等情，亦
    據證人即被害人甲○○（即李石之子）、陳火柯、陳錫金於
    警詢中證述明確（見95年度他字第776號卷第7至12頁），而
    上開帳戶之存摺、提款卡係自被告位於台北市○○區○○街
    188號4樓35室租屋處查扣，有彰化縣警察局溪湖分局搜索筆
    錄、扣押物品目錄表各1份在卷可憑，應堪認定。
六、惟查：
    （一）本件依公訴意旨所認，被告持扣案提款卡提領現金之
          時間分別為95年3 月26日下午9 時47分及同年月27日
          中午12時58分，而黃老成等人撥打電話恐嚇被害人之
          時間則為95年3 月27日，其中被害人陳火柯、陳錫金
          遭恐嚇之時間雖均於同日上午9 時50分許，然依上開
          被害人證述之情節，渠等接獲之恐嚇電話內容均未告
          知指定匯款帳戶，而僅要求當面付款，又被害人李石
          接獲電話恐嚇之內容雖指定匯入系爭陳瑞興帳戶，然
          時間則為同日下午2 時50分許，已在被告2 次提款之
          後，是以於被告95年3 月26日提款之際，本件被害人
          等均尚未遭恐嚇，而被告3 月27日提款時，已遭恐嚇
          之被害人陳火柯、陳錫金又均未被指定匯入被告系爭
          提款帳戶，況本件遭恐嚇之被害人終均因報警處理而
          未匯款，業如前述，則被告2 次提領之款項，與本件
          恐嚇取財即無關聯。
    （二）再者，證人黃老成於警詢及偵查中已證稱：「渠等係
          與另一名年約30至40歲，綽號『阿海』之成年男子共
          同竊取上開骨灰罈，是『阿海』提議要竊取的，並由
          渠等3 人分別撥打電話恐嚇被害人匯款贖回骨灰罈，
          竊得骨灰罈後僅有一名叫志明的匯款3 萬元至華南銀
          行桃園分行帳戶，然後『阿海』又將領到的贖金拿去
          買人頭帳戶及電話卡，台北富邦銀行帳戶還未領到錢
          就發現被停用，被害人匯款之人頭帳戶都是『阿海』
          向別人買來的，伊未曾見過被告乙○○」等語（見上
          揭警詢、偵訊筆錄），核與被告迭於警、偵訊及本院
          審理時供稱：「伊從未聽過黃老成、黃炎清或『阿海
          』等人，扣案帳戶存摺、提款卡是1 名綽號『小安』
          的60多歲男子交給伊」等語相符，是依上開證人所述
          及被告供述交互比對以觀，尚難認被告對於證人即正
          犯黃老成、黃炎清等人所為竊取骨灰罈後加以電話恐
          嚇，進而提領被害人匯款之恐嚇取財行為有何認識或
          共同犯意之聯絡。
    （三）按刑法上幫助犯之成立，須行為人基於幫助正犯犯罪
          之意思，予正犯以精神上或物質上之助力而參與犯罪
          構成要件以外之行為，以助成正犯犯罪之實施為要件
          。如果，雖在外形上，可認為幫助，但對正犯之犯罪
          ，無違法之認識，而欠缺幫助犯罪之故意，係基於其
          他原因，即難論以幫助犯（最高法院88年度台上字第
          5848號判決參照）。次按刑法上之幫助犯，以正犯已
          經成立犯罪為構成要件，故幫助犯並無獨立性，如無
          他人犯罪行為之存在，幫助犯即無由成立。又因幫助
          犯之無獨立性，故幫助犯須對正犯之犯罪事實，具有
          共同之認識而加以助力始可（最高法院85年度台上字
          第4694號判決要旨參照）。從而，被告雖持有黃老成
          等人供作恐嚇被害人之系爭匯款帳戶，然本件恐嚇取
          財犯行既無從認定與被告有何關連，業如前述，尚難
          憑此遽認定被告有何起訴意旨所認之幫助恐嚇取財未
          遂犯行。綜上，本院對於卷內訴訟資料經逐一剖析，
          參互審酌，公訴人所提證據，均不足證明被告確係基
          於幫助或共同恐嚇取財之犯意而持上開富邦銀行帳戶
          之存摺、提款卡提領被害人匯入之款項，尚無從獲得
          有罪之心證，揆諸首揭判例要旨，應諭知被告無罪之
          判決。
據上論斷，應依刑事訴訟法第301條第1項，判決如主文。
本案經檢察官張尹敏到庭執行職務。
中    華    民    國    95    年    11    月    28    日
                  刑事第二庭    審判長法官  簡璽容
                                法      官  郭麗萍
                                法      官  胡宜如
以上正本證明與原本無異。
如不服本判決，應於送達後10日內向本院提出上訴狀（須附繕本
）。
告訴人或被害人對於判決如有不服具備理由請求檢察官上訴者，
其上訴期間之計算係以檢察官收受判決正本之日期為準。
中    華    民    國    95    年    11    月    28    日
                                書記官  蕭秀吉


司法院資訊處製作；財團法人民間司法改革基金會備份。
